臺灣臺南地方法院民事判決　　　　　　　　96年度訴字第84號
原　　　告　合作金庫商業銀行股份有限公司
法定代理人　戊○○
訴訟代理人　丙○○
　　　　　　乙○○
被　　　告　中央信託局股份有限公司
法定代理人　丁○○
訴訟代理人　甲○○
上列當事人間請求分配表異議之訴事件，經本院於民國96年2月
13日言詞辯論終結，判決如下：
    主  文
原告之訴駁回。
訴訟費用由原告負擔。
    事實及理由
甲、程序方面：
    按當事人喪失訴訟能力或法定代理人死亡或其代理權消滅者
    ，訴訟程序在有法定代理人或取得訴訟能力之本人，承受其
    訴訟以前當然停止，惟有訴訟代理人者不適用之。；另承受
    訴訟人，於得為承受時，應即為承受之聲明，民事訴訟法第
    170條、第173條、第175條第1項分別定有明文。本件原告法
    定代理人吳繁治已變更為戊○○，聲明承受訴訟，核無不合
    ，應先敘明。
乙、實體方面：
一、原告主張：
  (一)債務人上群企業股份有限公司（下稱上群公司）以其所有坐
    落臺南縣新市鄉○○段747、753、754地號土地及同段22之
    1、22之2、22之3、186之2建號建物（下稱系爭不動產）設
    定第一、二順位最高限額抵押權新臺幣（下同）22,000,000
    、4,200,000元予原告，以作為積欠原告本金116,548,302元
    之債務本息之擔保。另債務人上群公司另以其所有坐落臺南
    縣官田鄉鎮二鎮小段853號土地及其上同段310、310之1
    至310之9建號建物（其中310之2、310之3、310之5建號已為
    滅失登記，不在後述聲請拍賣範圍，下稱官田鄉之不動產）
    設定第一順位本金最高限額抵押權360,000,000元、第三順
    位抵押權120,000,000元予被告，以作為積欠被告本金
    45,009,9451元債務之擔保，又設定第二順位最高限額抵押
    權40,000,000元予原告。原告持本院85年度南院執妥字第
    3213號債權憑證之執行名義，聲請執行系爭不動產，經本院
    以95年度執字第6030號強制執行在案。因債務人上群公司積
    欠被告抵押借款本息不清償，被告亦聲請執行上開官田鄉之
    不動產，經本院以94年度執字第16 390號強制執行在案，被
    告並以前開執行名義，於95年7月24日聲請就系爭不動產合
    併執行，系爭不動產經於95年8月7日以23,131,000元拍定，
    並於95年10月19日製作分配表，惟本院執行處將被告聲請併
    案執行費3,150,697元（下稱系爭執行費）列入分配表優先
    分配，經原告依法聲明異議，被告反對更正，爰依同法第41
    條之規定，提起本件訴訟。
  (二)被告持本院85年度南院執妥字第3213號債權憑證為執行名義
    ，聲請執行債務人上群公司上開官田鄉之不動產，亦經於96
    年2月5日以64,330,000元拍定（該案併案債權人均為無擔保
    債權人），被告系爭執行費本得於該案件中受償，被告明知
    系爭不動產執行所得價金不足清償原告之抵押債權，仍執意
    繳付高額執行費用3,150,697元聲請於系爭不動產執行程序
    併案執行，如允許被告系爭執行費優先受償，債權人要求設
    定第一順位抵押權將毫無保障，而違背強制執行法第80條之
    1立法精神（無益執行之禁止）。故應依強制執行法第80條
    之1規定之規定作「目的性限縮」解釋，禁止其他有擔保債
    權人併案執行，及除假扣押執行費用及無擔保債權人之執行
    費用外，對於其他有擔保債權人之執行費用不列入分配，因
    有擔保債權人必能在執行自己之擔保品時受償，此有本院93
    年度訴字第66號及臺灣高等法院臺南分院93年度上易字第99
    號民事判決可參，是系爭執行費應不得在本院95年度執字第
    6030號執行程序優先受分配甚明。
  (三)並聲明：本院95年度執字第6030號給付借款強制執行事件，
    就被告中央信託局股份有限公司所分配3,150,697元之併案
    執行費，應減為0元。
二、被告則以下列情詞資為抗辯：
  (一)強制執行法第80條之1「無益執行之禁止」規定，旨在防止
    普通債權人及順位在後之優先受償權人濫行聲請強制執行，
    而生無謂之浪費；本件強制執行是由原告聲請，被告始聲請
    併案執行，符合同法第80條之1第3項規定，並無「無益執行
    之禁止」之適用。
  (二)參照最高法院94年度台上字第177號判決意旨：「按強制執
    行法第29條第2項所稱之『前項費用』，係指同條第一項『
    債權人因強制執行而支出之費用，得求償於債務人者，得準
    用民事訴訟法第91條之規定，向執行法院聲請確定其數額』
    之費用而言，該因強制執行而支出之費用，與同條項後段所
    指之『其他費用』應探究其是否為債權人共同利益而支出者
    ，未盡相同，依債務人財產為全體債權人債權之總擔保，並
    基於債權平等原則及保全費用之代墊支出優先任何債權受償
    之法理，自得就強制執行之財產先受清償，且不因債權人聲
    請強制執行之先後（前、後案）及有無效果而受影響」，系
    爭執行費係被告於85年度執字第3213號案件，聲請執行債務
    人上群企業股份有限公司財產所支出之併案執行費用，依同
    法第29條第2項之規定，既係因強制執行而支出之費用，自
    得就本案強制執行之財產優先受償。又基於債權平等原則，
    應不因執行之先後即有無效果而異。本件係被告於85年間聲
    請假扣押後，後因取得執行名義（本院85年度促字第24513
    號支付命令及確定證明書），聲請強制執行，因執行標的物
    相同，經本院將之合併執行，依同法第33條之規定，不可歸
    責於被告，不得因之逕謂被告不能優先受償。且同法第29條
    第2項之規定而言，並未規定執行費需具「共益性」始能優
    先受償，即依條文解釋，所謂「前項費用」即指債權人因強
    制執行而支出之費用，僅於執行費用以外而支出之費用，始
    須探討是否為債權人共同利益而支出。
  (三)另關於原告引用本院93年度訴字第66號及臺灣高等法院臺南
    分院93年度上易字第99號民事判決，主張被告依強制執行法
    第33條規定聲請併案執行，顯與同法第80條之1之立法精神
    有違乙節，查該判決所據之事實與本案情形不盡相同，併案
    執行費占拍定價額之比例大為不同，且本案受分配之執行費
    ，係被告85年間假扣押後併案執行債務人不動產時依法所繳
    之執行費用，並無原告所稱「明知系爭不動產執行所得不足
    清償原告債權，仍執意繳付高額執行費用」之情形。
  (四)從而，原告提出分配表異議之訴，指被告所據以參與分配之
    系爭執行費3,150,697元，不得優先受償，為無理由，不應
    准許。
  (五)並聲明：原告之訴駁回。
三、兩造不爭執之事項：
  (一)債務人上群公司以其所有坐落臺南縣新市鄉○○段747、753
    、754地號土地及同段22之1、22之2、22之3、186之2建號建
    物（下稱系爭不動產）設定第一、二順位最高限額抵押權
    22,000,000、4,200,000元予原告，以作為積欠原告本金
    116,548,302元之債務本息之擔保。原告持本院85年度南院
    執妥字第3213號債權憑證為執行名義，聲請執行系爭不動產
    ，經本院以95年度執字第6030號強制執行在案。
  (二)債務人上群公司另以其所有坐落臺南縣官田鄉鎮二鎮○
    段853號土地及其上同段310、310之1至310之9建號建物（其
    中310之2、310之3、310之5建號已為滅失登記，下稱官田鄉
    之不動產）設定第一順位本金最高限額抵押權360,000,000
    元、第三順位抵押權120,000,000元予被告，以作為積欠被
    告本金45,009,9451元債務之擔保，又設定第二順位最高限
    額抵押權40,000,000元予原告。
  (三)被告亦持本院85年度南院執妥字第3213號債權憑證為執行名
    義，聲請執行上開官田鄉之不動產，經本院以94年度執字第
    16390號強制執行在案，被告並以前開執行名義，於95年7月
    24日聲請就系爭不動產合併執行，系爭不動產經於95年8月7
    日以23,131,000元拍定，並於95年10月19日製作分配表，惟
    本院執行處將被告聲請併案之執行費3,150,697元（下稱系
    爭執行費）列入分配表優先分配，經原告依法聲明異議，被
    告反對更正，依強制執行法第41條之規定，提起本件訴訟。
  (四)本院94年度執字第16390號強制執行事件，亦經於96年2月5
    日以64,330,000元拍定，其他併案債權人均為無擔保債權人
    。
  (五)以上事實，有分配表、拍賣公告、債權憑證在卷可稽，且為
    兩造所不爭執，復經本院調閱95年度執字第6030號、94年度
    執字第16390號執行全卷查明屬實，自堪信為真實。
四、本件爭點之所在：被告系爭執行費3,150,697元，能否於本
    案執行程序中優先受分配？茲分述如下：
  (一)本件被告據以聲請併案強制執行之上開債權憑證中所列之
    3,150,697元，係於業已終結之前案強制執行事件中所支出
    而未受清償之執行費用，其性質為執行費，並非取得執行名
    義之費用。又執行費乃債權人聲請強制執行時，依強制執行
    法第28條第1項所應繳納之費用，如債務人無財產可供強制
    執行時，或雖有財產經強制執行後所得之數額仍不足清償債
    務時，執行法院應於二個月內續行調查，經調查確無財產或
    命債權人查報而到期不為報告者，應發給憑證，交債權人收
    執，載明俟發見有財產時，再予強制執行，強制執行法第27
    條亦有規定。此項債權憑證即為強制執行法第4條第1項第6
    款之執行名義，債權人以原執行名義聲請就債務人之其他財
    產執行時，即無庸重複繳納執行費。本件被告依上開債權憑
    證而對原告聲請系爭不動產為強制執行時，聲請併案執行，
    即無需另行繳納執行費，核先敘明。
  (二)而依強制執行法第29條第2項規定，前項費用及其他為債權
    人共同利益而支出之費用，得求償於債務人者，得就強制執
    行之財產先受清償。前開條文所稱之「費用」，包括執行費
    及執行必要費用，執行費係債權人聲請強制執行時，依強制
    執行法第28條之2規定應繳納之費用；執行必要費用，指因
    實施強制執行，必要支出之費用，如鑑價費、登報費、管理
    人之報酬等費用是。所謂「前項費用」，即強制執行法第29
    條第1項「債權人因強制執行而支出之費用，得求償於債務
    人者，得準用民事訴訟法第91條之規定，向執行法院聲請確
    定其數額。」，條文中之「債權人因強制執行而支出之費用
    ，得求償於債務人者」，依強制執行法第28條「強制執行之
    費用，以必要部分為限，由債務人負擔，並應與強制執行之
    債權同時收取。前項費用，執行法院得命債權人代為預納。
    」，故所謂「前項費用」，即指債權人於強制執行程序中所
    支出之必要費用，該費用原應由債務人負擔，因債務人無力
    支出，乃由債權人預納。此項費用依保全費用之代墊支出優
    先任何債權受償之法理，自得就強制執行之財產中最先受償
    ，此項費用只需符合「必要性」，即非為本案之全體執行債
    權人利益而支出之共益費用，亦得依強制執行法第29條第2
    項先受清償。而「其他為債權人共同利益而支出之費用」，
    係指債權人在非強制執行程序中所支出費用，如債權人依民
    法第244條撤銷債務人之詐害行為所支出之訴訟費用，及為
    避免執行標的物因欠稅被拍賣而代繳之稅捐等費用是。此所
    以立法院司法委員會審查完竣立法院院會所交付審議之「強
    制執行法修正草案」後，於82年9月14日以台司法發字第
    139號函請司法院秘書處提報立法院院會公決之函文所示修
    正要點第10點「限制得就強制執行之財產優先受償之費用」
    中載明：「債權人支出之執行費用，得就執行債務人財產之
    所得優先受償者，以係為全體債權人之共同利益而支出者為
    限，取得執行名義之費用，債權人係為自己之利益而支出，
    現行法亦許優先受清償，殊不合理，宜予修正。」，及「辦
    理強制執行事件應行注意事項」關於第29條部分(二)所示「得
    依第29條第2項規定先清償者，以為債權人全體共同利益而
    支出之費用為限；取得執行名義之費用，除係為其他債權人
    共同利益而支出者外，不在此之受清償之列」，綜觀上開立
    法理由及規定全文，係在強調取得執行名義之費用，債權人
    係為自己之利益而支出，修正前亦許其優先受償之不合理現
    象；再者，強制執行法第29條第2項所定優先受償之執行費
    用，係基於債權平等原則，應不因執行之先後及有無效果而
    異。況且，本件被告於95年7月24日，持本院85年度南院執
    妥字第3213號債權憑證，就系爭不動產為強制執行之聲請，
    因執行標的物相同，依強制執行法第33條規定需為併案執行
    ，故僅得聲請將之併入本院95年度執字第6030號強制執行事
    件中一併執行，該併案執行之結果，並不可歸責於被告，不
    能因此即謂被告之併案執行費不得優先受償。且就強制執行
    法第29條第2項之規定而言，該條文並未規定執行費須具「
    共益性」始能優先受清償，亦無區別有無擔保債權人所繳交
    之執行費。又原告因被告系爭執行費優先受償，其債權受償
    比例與被告債權於另案之受償比例，相差不遠，且本件與本
    院93年度訴字第66號及臺灣高等法院臺南分院93年度上易字
    第99號民事案件之情形不同，上開案件自難援用於本件。是
    原告以被告系爭執行費於本案優先受分配，侵害其抵押債權
    等語而提起本訴，自有未洽。
五、綜上所述，原告人主張被告所據以參與分配之執行費
    3,150,697元，乃於業已終結之前案併案執行費，如准其於
    本案優先受分配，將侵害原告之抵押債權，系爭執行費自不
    得就系爭不動產拍賣所得之價金主張優先受償云云，為不足
    採，則原告提起本件分配表異議之訴，為無理由，不應准許
    。又本件事證已臻明確，兩造其餘之攻擊防禦方法，核與本
    案之結論，不生影響，爰不一一贅述，併此敘明。
六、結論：原告之訴為無理由，依民事訴訟法第78條，判決如主
    文。
中　　華　　民　　國　　96　　年　　3 　　月　　 5　　日
                  民事第四庭    法　官　郭貞秀
以上正本係照原本作成。
如對本判決上訴，須於判決送達後20日內向本院提出上訴狀（應
附繕本）。
中　　華　　民　　國　　96　　年　　3 　　月　　 5　　日
                                書記官　陳志德
